【裁判字號】    92,上更(一),63
【裁判日期】    920429
【裁判案由】    偽造文書
【裁判全文】
臺灣高等法院高雄分院刑事判決                九十二年度上更(一)字第六十三號
    上訴人  台灣屏東地方法院檢察署檢察官
    上訴人
    即被告      庚○○
  選任辯護人    柳聰賢
右上訴人因被告偽造文書等案件，不服臺灣屏東地方法院八十八年度訴字第五九號中
華民國八十九年二月十七日第一審判決（起訴案號：臺灣屏東地方法院檢察署八十七
年度偵字第四０七九號），提起上訴，判決後經最高法院發回更審，本院判決如左：
      主  文
原判決關於行使偽造私文書部分撤銷。
庚○○共同連續行使偽造私文書，足以生損害於他人，處有期徒刑陸月，如易科罰金
以參佰元折算壹日。
龍葳鋁業股份有限公司八十四年八月十四日董監事會議決議錄上偽造之「甲○○○」
、「乙○○」、「林穎廷」、「戊○○○」之簽名各壹枚，及八十五年八月十四日董
監事會議決議錄上偽造之「乙○○」、「丁○○」、「戊○○○」之簽名各壹枚，均
沒收。
      事  實
一、庚○○係龍葳鋁業股份有限公司（以下簡稱龍葳公司）董事長，為公司之負責人
    ，係受公司委任處理事務之人，於民國（以下同）八十二年一月間（公訴人誤為
    八十四年五月間），龍葳公司經董事會決議向蔡侑展購買屏東縣崁頂鄉○○段第
    八二一之二地號農地（當時為同段八二一號土地之一部分，尚未分割，係至八十
    四年八月七日始分割）供該公司使用，經洽商後雙方以新台幣（以下同）一千一
    百二十五萬元成立買賣契約，龍葳公司付款現金二百二十五萬元，其餘九百萬元
    則以蔡侑展之前以八二一號土地向屏東縣林邊鄉農會貸款之九百萬元由該公司承
    擔欠債之方式付款，嗣因該土地為農地，而龍葳公司非自耕農，無法辦理移轉登
    記，惟龍葳公司於購買後即在其上建築廠房，龍葳公司遂於事後與蔡侑展商議，
    言明該公司仍購買該土地，但將所有權先登記在蔡侑展（即信託登記）名下，以
    供公司建立廠房及營業周轉之用。詎至八十四年八月間，庚○○明知其須以善良
    管理人之義務為公司處理事務以謀求公司之利益，而不得為有損於該公司之行為
    ，否則即為違背其任務之行為，竟與蔡侑展、蔡譜陸（原審另行審理）共同基於
    背信及共同偽造文書之概括犯意，明知上揭土地係該公司重要用地，且如非該公
    司本身須金錢周轉，不得任意擔任借款人，否則即陷該公司於負債，隨時有受他
    人求償及查封拍賣之不確定危險之不利處境，竟僅因蔡侑展、蔡譜陸二人須款周
    轉，其即意圖為其二人之不法利益，配合蔡侑展、蔡譜陸欲以分割後之同段八二
    一之一號及之二號土地向金融機構貸款之需要，而先於八十四年八月十四日，明
    知該公司並未召開董監事會議，推由庚○○持金融機構供貸款用而事先印製好之
    空白「股份有限公司『董監事』會議決議錄（公訴人誤該文件之名稱為股東會決
    議）」一份，先向股東己○○、丙○○謊稱：該筆土地欲向其他銀行轉貸九百萬
    元後，清償林邊鄉農會之貸款並塗銷該筆抵押權等語，而使其二人於空白董監事
    會議決議錄上簽名蓋印後，再偽造股東「甲○○○」、「乙○○」、「林穎廷」
    、「戊○○○」之簽名，並盜用其等置於該公司供辦理一般事項用之印章蓋用印
    文於前述偽造之簽名下，而偽造成「龍葳公司股東於八十四年八月十四日已召開
    董監事會議，均同意持該土地向高雄區中小企業銀行潮州分行抵押借款一千五百
    萬元以供公司營運周轉使用」之不實董監事會議決議錄，致生損害於龍葳公司後
    ，持該偽造之私文書及同段八二一之一號及之二號二塊土地，與蔡侑展、蔡譜陸
    共同向高雄區中小企業銀行潮州分行，並列龍葳公司及蔡侑展為借款人辦理設定
    抵押，並於同月廿四日借得一千三百萬元，其中除九百萬元清償之前向林邊農會
    之抵押借款外，餘款四百萬元，則交由蔡譜陸使用，致使該公司對多借之四百萬
    元立於借款人地位而生損害於該公司及甲○○○、乙○○、丁○○、戊○○○等
    人，且於日後因蔡譜陸未繳交該筆貸款之利息，致龍葳公司須清償而由庚○○於
    該公司之存款中撥款代為清償利息。嗣一年到期，再推由庚○○以同一手法偽造
    股東「乙○○」、「丁○○」、「戊○○○」之簽名，並盜用其等置於該公司供
    辦理一般事項用之印章蓋用印文於偽造之簽名下，而偽造成「龍葳公司股東於八
    十五年八月十四日已召開董監事會議，均同意持該土地向高雄區中小企業銀行潮
    州分行抵押借款一千五百萬元以供公司營運周轉使用」之不實董監事會議決議錄
    ，致生損害於龍葳公司、乙○○、丁○○、戊○○○等人，而辦理展期。嗣蔡侑
    展亦因積欠中國農民銀行款項，加以該公司財務周轉不靈無法清償一千三百萬元
    （含供蔡譜陸使用之四百萬元部分）之本息，致上揭土地遭查封，而對於龍葳公
    司發生實害。
二、案經甲○○○、乙○○、己○○、丙○○訴由臺灣屏東地方法院檢察署檢察官偵
    查起訴。
      理  由
一、訊之被告庚○○矢口否認有右揭偽造文書等犯行，辯稱：該筆土地之買賣契約因
    龍葳公司非自耕農而無效，所有權仍屬蔡侑展所有，我並非為龍葳公司處理事務
    ，且不生損害，又確有召開八十四年八月十四日之股東會議，前揭董監事會議決
    議錄確實是甲○○○、乙○○、丁○○、己○○親自簽名，因要清償購買上揭土
    地之尾款，始經董監事會議之決議配合蔡侑展向高雄區中小企業銀行潮州分行抵
    押借款一千三百萬元，且於開會當時已言明其中之四百萬元交由蔡譜陸、蔡侑展
    取得，已得同意並無偽造文書，四百萬元由蔡侑展、蔡譜陸負責並繳息，也不會
    使龍葳公司受損云云。惟查：
（一）被告庚○○係受龍葳公司委任處理事務，而非受蔡侑展委託處理事務，又所處
      理者係龍葳公司之事務，故不論該土地之買賣契約是否無效，被告庚○○只要
      違背公司之利益即屬背信。從而，被告庚○○以買賣契約是無效置辯，顯非可
      採。又該筆土地之買賣契約雖於訂立後無效，惟龍葳公司因非自耕農而無法辦
      理移轉登記後，龍藏公司已於事後與蔡侑展商議，言明該公司仍購買該土地，
      但將所有權先登記在蔡侑展（即信託登記）名下，以供公司建立廠房及營業周
      轉之用，業經甲○○○、己○○、丙○○、乙○○等人指述及證述在卷，該土
      地於事後既經雙方另行約明信託登記於蔡侑展名下，則該條款雖未明定於契約
      書中，惟雙方既已合意，應已發生信託之效力。
（二）甲○○○、乙○○、戊○○○等人指證稱：龍葳公司於八十四年八月十四日並
      未召開董監事會議，該紙龍葳股份有限公司『董監事』會議決議錄上之甲○○○、乙○○、戊○○○簽名及印文均非其等之簽名及蓋用印文等語。經核其等
      指述及證詞均相符，且該董監事會議決議錄上之甲○○○、乙○○、戊○○○
      之簽名，經核與甲○○○、乙○○在偵查中、戊○○○在原審簽名之筆跡於形
      態、佈局、運筆習慣、筆劃上均不相同，顯然偽造。又該董監事會議決議錄上
      竟將林穎『鋌』之名字誤簽為林穎『廷』；且「林穎廷」三字之與丁○○本人
      在「弘佑鋁材行」四份送貨估價單上之丁○○之簽名（見偵查卷第一二二至一
      二五頁），於形態、佈局、運筆習慣、筆劃上均有顯著之不同，一般人以肉眼
      即可明顯分辯係偽造之簽名。
（三）又證人己○○於偵查中陳稱：「八十四年八月十四日董監事會議，當時並未開
      會，是董事長庚○○交給我簽名，他有提到要轉貸九百萬，他交給我簽名時內
      容是空白的」等語（見八十七年七月六日偵查筆錄）；己○○於原審審理中仍
      陳稱：「我是公司股東，我太太曾蔡游滿只是我用的名義做公司股東，實際上
      她都沒有參與公司之事」「公司並沒有開董監事會議，是八十四年八月間庚○○跟我說這筆貸款要轉到潮州高雄企銀貸款，因為我在公司上班，為了配合公
      司之運作就簽名，只有說要轉貸，沒有說要提高到一千五百萬元，他拿給我簽
      名是空白的，內容都沒有寫，我因為在公司上班，跟他又是堂兄弟，我就簽名
      了」等語（見八十九年一月卅一日原審訊問筆錄）。又證人丙○○於偵查中陳
      稱：「庚○○是事先就拿空白的董監事會議記錄到我家，讓我簽，事實上我並
      未參加開會，他當時只跟我說要借九百萬元，要清償林邊農會抵押借款，印章
      是我的，但是公司成立時交給庚○○保管」等語（見八十七年七月六日偵查筆
      錄）；丙○○於原審仍陳稱：「沒有開這個會，是庚○○拿到我家讓我簽的」
      「當時他說這塊地有跟林邊農會借錢，現要拿這塊地去別家銀行借錢來還林邊
      農會，要借多少，如何借沒有說，我在公司是股東，但我都不管事，他讓我簽
      ，我就簽了，當時他沒有說要增貸四百萬元」等語（見八十九年一月十八日原
      審審判筆錄）。又証人乙○○於偵查中亦稱：「董監事會議決議錄之簽名不是
      我簽的，印章確是我印章，但在公司成立時交給庚○○保管」等語（見八十七
      年七月六日偵查筆錄）；証人曾游滿於原審亦陳稱：「（問：有無參加董監事
      會議﹖簽名是否妳簽的﹖）簽：沒有，名字也不是我簽的，我從沒在管他們公
      司的事」等語（見八十九年一月卅一日原審訊問筆錄）。參酌證人即高雄區中
      小企業銀行潮州分行副理曾財和（現已調職）於本院前審證稱：「（是否因蔡
      侑展加入借款名義提供不動產蔡普陸連帶保證人你們才願貸給他們？）答：他
      們是以龍葳公司申貸，我們是看公司營運情形、擔保品也有這個價錢，所以我
      們才願貸給他們。」「（單憑這塊土地是否能貸到這個價錢？）答：我們是要
      看公司的營運情形才貸的，要看我們徵信人員去看的情形才作決定」「（如本
      案沒有提供擔保品，以蔡侑展的聲望你們能否帶給他們？）答：不可能」等語
      ，並有偽造之龍葳公司八十四年八月十四日之董監事會議決議錄附卷可稽，足
      見龍葳公司八十四年八月十四日之董監事會議決議錄確屬偽造，被告庚○○之
      行為顯然造成龍葳公司之損害，至為灼然。
（四）又一年後該借款無力償還，於八十五年八月間辦理展期時，明知八十五年八月
      十四日並未召開董監事會議，仍在該次董監事會議決議錄上偽造乙○○、戊○○○之簽名，經核與乙○○在偵查中、戊○○○在原審簽名之筆跡，於形態、
      佈局、運筆習慣、筆劃上均不相同，仍顯然係偽造；又董監決議錄上「丁○○
      」之名字與丁○○本人在「弘佑鋁材行」四份送貨估價單上之「丁○○」簽名
      ，於形態、佈局、運筆習慣、筆劃上均有顯著之不同（見偵查卷第一二二至一
      二五頁），一般人以肉眼即可明顯分辯係偽造，故被告庚○○亦有偽造八十五
      年八月十四日之會議記錄，亦可確認。
（五）又龍葳公司確於八十四年八月廿四日向高雄區中小企業銀行借款一千三百萬元
      ，八十五年間展期一次，此有借据各一紙可憑。按龍葳公司之債務原為九百萬
      元，而該借据係載明龍葳公司借款一千三百萬元，多借之四百萬元是由蔡譜陸
      、蔡侑展父子取去，並非歸於龍葳公司使用，因該借据係載明龍葳公司借款一
      千三百萬元，則龍葳公司對多借之四百萬元仍負清償及繳息之責，此舉會使龍
      葳公司及其股東受損，是被告庚○○此部分有背信行為，已甚為明顯，被告庚○○辯稱多借之四百萬元是由蔡侑展、蔡譜陸負責並繳息，不會使龍葳公司受
      損，轉貸之高雄企銀利息較原貸之林邊農會利息為低，對龍葳公司及股東有利
      無害云云，惟前述辯解忽視轉貸後已使龍葳公司多負擔四百萬元債務而受損，
      其所辯顯非可採。
    綜上所述，本件事證明確，被告庚○○所辯顯係事後卸責之詞，不足採信，其犯
    行已堪認定。
二、核被告庚○○所為，係犯刑法第三百四十二條第一項之背信罪及刑法第二百十六
    條、第二百十條之行使偽造私文書罪。被告庚○○偽造前述他人之簽名及盜用印
    章，是偽造私文書之部分行為；又其偽造私文書之低度行為，為行使之高度行為
    所吸收，均不另論罪。被告庚○○與蔡侑展、蔡譜陸間就背信罪與行使偽造私文
    書罪間，有犯意聯絡及行為分擔，為共同正犯。被告庚○○於八十四年八月十四
    日、八十五年八月十四日先後二次偽造他人之簽名及盜用印章，均係關於貸款一
    千三百萬元之事，時間緊接，反覆實施，顯係基於概括之犯意，所犯又係構成要
    件相同之罪，應依連續犯之規定論以一罪。又被告庚○○於八十五年八月十四日
    第二次偽造他人之簽名及盜用印章部分雖未据起訴，惟此部分與起訴部分有連續
    犯裁判上一罪關係，亦為起訴效力所及，本院自得一併審究。被告庚○○一次偽
    造數被害人之簽名，為一行為觸犯數罪名，應依想像競合犯之定論處。被告庚○○所犯背信罪與行使偽造私文書罪間，有方法結果之牽連關係，為牽連犯，應從
    一重之行使偽造私文書罪處斷。
三、原審予以論科，固非無見，惟查：（一）被告庚○○於八十五年八月十四日另有
    偽造他人之簽名及盜用印章偽造會議記錄，已如前述，原審此部分未予審究，尚
    有未洽。（二）被告庚○○一次偽造數被害人之簽名，為一行為觸犯數罪名，應
    依想像競合犯之定論處，原審未論以想像競合犯，亦有未洽。被告庚○○上訴否
    認犯罪，檢察官循告訴人甲○○○聲請上訴指摘原判決量刑過輕，雖均無理由，
    惟原判決既有可議，自應予撤銷改判。審酌被告庚○○犯後猶否認犯行，態度不
    佳，受公司委任處理事務，竟損害公司之利益，其多貸四百萬元予他人使用，加
    重公司負擔，龍葳公司已倒閉，迄今該公司原貸之九百萬元及前述多貸予他人使
    用之四百萬元俱無力償還，該四百萬元未實際支出賠付，及其犯罪之動機、目的
    等一切情狀，爰仍依原判量處有期徒刑六月，並諭知如易科罰金以三百元折算一
    日。偽造龍葳公司八十四年八月十四日董監事會議決議錄上偽造之「甲○○○」
    、「乙○○」、「林穎廷」、「戊○○○」人之簽名各一枚，及八十五年八月十
    四日董監事會議決議錄上偽造之「乙○○」、「丁○○」、「戊○○○」之簽名
    各一枚，均依刑法第二百十九條之規定宣告沒收。至盜用印章所蓋之印文，並非
    偽刻而偽造之印文，不予宣告沒收，附此敘明。
四、至於告訴人甲○○○另指訴被告庚○○另趁私自控制公司之便，自八十七年三月
    間起，迄同年六月二日止，擅將公司內之鋁材、庫存成品、半成品，總計三百多
    萬元處分獲利涉業務侵占部分，此部分並未據公訴人起訴，且與起訴部分亦無裁
    判上一罪之關係，本院不得併予審判，亦附此敘明。
據上論結，應依刑事訴訟法第三百六十九條第一項前段、第三百六十四條、第二百九
十九條第一項前段，刑法第二十八條、第五十六條、第二百十六條、第二百十條、第
三百四十二條第一項、第五十五條、第四十一條第一項、第二百十九條，罰金罰鍰提
高標準條例第一條前段、第二條，判決如主文。
本案經檢察官張金塗到庭執行職務。
中      華      民      國    九十二    年      四      月    二十九    日
                              臺灣高等法院高雄分院刑事第九庭
                                  審判長法官  張明松
                                        法官  任森銓
                                        法官  張盛喜
右正本證明與原本無異。
如不服本判決應於收受本判決後十日內向本院提出上訴書狀，其未述上訴理由者，
並得於提起上訴後十日內向本院補提理由書狀（均須按他造當事人之人數附繕本)「
切勿逕送上級法院」。
                                      書記官  楊茱宜
中      華      民      國     九十二    年 四      月    二十九   日
附錄：本判決論罪科刑法條：
刑法第二百十六條
行使第二百十條至第二百十五條之文書者，依偽造、變造文書或登載不實事項或使登
載不實事項之規定處斷。
刑法第二百十條
偽造、變造私文書，足以生損害於公眾或他人者，處五年以下有期徒刑。
刑法第二百十九條
偽造之印章、印文或署押，不問屬於犯人與否，沒收之。
刑法第三百四十二條第一項：為他人處理事務，意圖為自己或第三人不法之利益，或
損害本人之利益，而為違背其任務之行為，致生損害於本人之財產或其他利益者，處
五年以下有期徒刑、拘役或科或併科一千元以下罰金。


司法院資訊處製作；財團法人民間司法改革基金會備份。
